臺灣高等法院民事判決
108年度重上字第76號
上  訴  人  
即被上訴人  Ａ０１  
兼
法定代理人  Ａ０２  
共      同
訴訟代理人  沈明顯律師
被上訴人即  
上  訴  人  Ａ０３（兼Ａ００之承受訴訟人）

被 上訴 人  Ａ００４
            Ａ０５  
            Ａ０６  
兼 上二 人
法定代理人  Ａ０７（兼Ａ００之承受訴訟人）

被 上訴 人  Ａ０８  
            Ａ０９（兼Ａ００之承受訴訟人）

共      同
訴訟代理人  張祐豪律師
複 代理 人  楊恭瑋律師
上列當事人間請求確認債權不存在等事件，Ａ０２等2人、Ａ０３對於
中華民國107年11月28日臺灣新北地方法院106年度重訴字第862
號第一審判決各自提起上訴，本院於110年8月4日言詞辯論終結
，判決如下：
    主      文
Ａ０３、Ａ０２、Ａ０１之上訴均駁回。
第二審訴訟費用，關於Ａ０３上訴部分，由Ａ０３負擔，關於Ａ０２、Ａ０１
上訴部分，由Ａ０２、Ａ０１連帶負擔。
    事實及理由
壹、程序方面：
　　被上訴人Ａ００於民國108年11月7日死亡，其繼承人為被上訴
    人即上訴人Ａ０３（下稱Ａ０３）、被上訴人Ａ０７、Ａ０９（原名Ａ０９
    ）、上訴人Ａ０１，有死亡證明書、繼承系統表、戶籍謄本附
    卷可佐（見本院卷一第291頁、第317-325頁）。Ａ０３、被上
    訴人Ａ０７、Ａ０９具狀聲明承受訴訟（見本院卷一第315-316頁
    ），自無不合，應予准許。
貳、實體方面：　　
一、上訴人即被上訴人Ａ０２、Ａ０１（下稱Ａ０２等2人）主張：Ａ０２於1
    01年11月21日與訴外人甲○○結婚，兩人婚後於000年0月00日
    生育一子即Ａ０１，Ａ０３則為甲○○之母。甲○○為坐落新北市○○區
    ○○段000地號土地（權利範圍：5分之1，下稱系爭土地）及
    其上同段0000建號建物即門牌號碼新北市○○區○○路000巷00
    弄00號房屋（權利範圍：全部，下稱系爭房屋，與系爭土地
    合稱系爭不動產）之所有權人。Ａ０３於102年1月14日要求甲○
    ○將系爭不動產設定如附表所示擔保債權額新臺幣（下同）6
    00萬元之抵押權（下稱系爭抵押權）予Ａ０３，然甲○○未曾向Ａ
    ０３借款，系爭抵押權及所擔保之600萬元消費借貸債權，係
    其等通謀虛偽意思表示而為，依民法第87條第1項規定，應
    屬無效，系爭抵押權之設定僅係為避免甲○○一旦發生事故，
    財產盡為伊等取得而為，系爭抵押權及其所擔保之債權應均
    不存在。其後甲○○於104年6月15日死亡，系爭不動產由伊等
    共同繼承而登記為所有權人，伊等自得提起確認系爭抵押權
    及所擔保之債權不存在訴訟，並請求Ａ０３塗銷系爭抵押權登
    記。另Ａ０３及被上訴人Ａ００４、Ａ０５、Ａ０６、Ａ０７、Ａ０８、Ａ０９（下
    與Ａ０３合稱Ａ０３等7人）未經伊等同意，逕自居住於系爭房屋
    內，經伊等要求Ａ０３等7人搬遷，惟未獲置理，伊等亦得請求
    Ａ０３等7人將系爭房屋騰空，交還予伊等。爰依民事訴訟法第
    247條規定，求為確認Ａ０３對系爭不動產如附表所示之系爭抵
    押權及所擔保之債權均不存在，並依民法第767條第1項前段
    、中段規定，求為命Ａ０３將系爭抵押權登記予以塗銷，Ａ０３等
    7人應將系爭房屋騰空，交還予伊等等語。（原審判決確認Ａ
    ０３就系爭不動產設定登記之系爭抵押權及所擔保之債權均不
    存在，而駁回Ａ０２等2人其餘之訴。Ａ０２等2人就其敗訴部分，
    Ａ０３就其敗訴部分，均聲明不服，各自提起上訴）。並於本
    院聲明：㈠上訴聲明：⒈原判決不利於Ａ０２等2人部分廢棄。⒉
    上開廢棄部分：⑴Ａ０３對於如附表所示不動產之抵押權登記應
    予塗銷。⑵Ａ０３等7人應自系爭房屋遷出，並騰空返還予Ａ０２等
    2人。⒊遷讓房屋部分，願供擔保請准宣告假執行。㈡答辯聲
    明：上訴駁回。
二、Ａ０３等7人則以：系爭不動產原係Ａ０３應母親即Ａ００４要求，將
    之借名登記於其兄長即訴外人乙○○名下，系爭不動產實為Ａ０
    ３所有。其後乙○○於92年間以買賣為原因移轉登記予甲○○，
    係因Ａ０３為幫助甲○○獲取創業資金，提高銀行貸款可能性及
    取得適用政府優惠購屋專案貸款利率，而將系爭不動產借名
    登記於甲○○名下，於借名登記期間，甲○○先後於92年4月24
    日、96年2月12日邀同連帶保證人Ａ０３、Ａ０９以系爭不動產向
    新光人壽保險股份有限公司（下稱新光人壽公司）申貸200
    萬元、320萬元，並設定本金最高限額共計590萬元之最高限
    額抵押權予新光人壽公司。嗣甲○○未依約清償上開貸款，Ａ０
    ３等7人為避免系爭不動產遭受法拍，持續代甲○○清償貸款，
    甲○○遂於102年1月15日設定與上開貸款額度相當之系爭抵押
    權予Ａ０３，甲○○與Ａ０３間系爭抵押權擔保之債權確係存在。且
    系爭不動產實質所有權人既為Ａ０３，Ａ０２等2人係繼受甲○○之
    權利，其等提出確認系爭抵押權及所擔保債權不存在訴訟，
    應無確認利益存在。又甲○○當時年僅27歲，並無資力購買系
    爭不動產，且系爭不動產之貸款、房屋稅、地價稅等費用，
    均由Ａ０３繳納，所有權狀亦交付Ａ０３保管，Ａ０３等7人於92年4
    月22日前戶籍登記地址均為系爭房屋，系爭不動產於移轉登
    記予甲○○後，每月應繳之水費、電費、天然氣費、電信費均
    由Ａ０３等7人繳納，用戶名稱均未變更，系爭不動產之使用、
    收益、處分，亦均聽任Ａ０３決定，Ａ０３對於系爭不動產為有管
    理、使用、處分權利之人，可知甲○○與Ａ０３間就系爭不動產
    有借名登記關係存在。而甲○○於104年6月15日死亡，類推適
    用民法第550條規定，Ａ０３與甲○○間之借名登記關係應已終止
    ，Ａ０２等2人依民法第767條第1項前段、中段規定，請求Ａ０３
    等7人自系爭房屋遷出，自無理由等語，資為抗辯。並於本
    院聲明：㈠Ａ０３上訴聲明：⒈原判決不利於Ａ０３部分廢棄。⒉上
    開廢棄部分，Ａ０２等2人在第一審之訴駁回。㈡Ａ０３等7人答辯
    聲明：⒈上訴駁回。⒉遷讓房屋部分，如受不利之判決，願供
    擔保請准宣告免為假執行。
三、兩造不爭執之事項： 
　㈠甲○○前登記為系爭不動產所有權人，並經甲○○於102年1月15
    日設定系爭抵押權予Ａ０３，嗣甲○○於104年6月15日死亡，系
    爭不動產由Ａ０２等2人以繼承為原因登記為所有權人，Ａ０３等7
    人現均居住於系爭房屋內等情，有戶籍謄本、土地登記申請
    書、系爭不動產第一類登記謄本、新北市地籍異動索引等件
    附卷可憑（見原審卷一第17-21頁、第101-107頁、第119-12
    1頁、卷二第55-93頁）。
　㈡甲○○先後於92年4月24日、96年2月12日邀同連帶保證人Ａ０３、
    Ａ０９以系爭不動產向新光人壽公司申貸200萬元、320萬元，
    並設定本金最高限額共計590萬元之最高限額抵押權予新光
    人壽公司等節，有政府八○○○億元優惠購屋專案貸款專用借
    據暨增補合約書（下稱政府優惠購屋貸款合約）、房貸借據
    暨授信合約書、系爭不動產第一類登記謄本、新北市地籍異
    動索引等件在卷可稽（見原審卷一第175-179頁、卷二第55-
    93頁、本院卷一第277-280頁）。
　㈢甲○○分別於92年5月14日、同年12月25日匯款80萬元、118萬
    元予父親Ａ００乙節，有郵政跨行匯款申請書、台北國際商業
    銀行定（儲）存收入傳票、取款憑條在卷可稽（見原審卷二
    第27頁、本院卷一第67頁）。
四、Ａ０２等2人主張系爭不動產為甲○○所有，甲○○於104年6月15日
    死亡，其等因繼承而登記為系爭不動產之所有權人，甲○○於
    102年1月14日應Ａ０３之要求而於系爭不動產設定擔保債權額6
    00萬元之系爭抵押權予Ａ０３，然甲○○未曾向Ａ０３借款，系爭抵
    押權及所擔保之600萬元消費借貸債權，係通謀虛偽意思表
    示而為，應屬無效，其等自得請求確認系爭抵押權及所擔保
    之債權均不存在，Ａ０３並應將系爭抵押權登記塗銷。另Ａ０３等
    7人未經其等同意即占用系爭房屋，其等亦得請求Ａ０３等7人
    將系爭房屋騰空，交還予其等等語，為Ａ０３等7人所否認，並
    執前詞置辯。經查：
　㈠甲○○與Ａ０３間就系爭不動產是否有借名登記關係存在？
　⒈按稱「借名登記」者，謂當事人約定一方將自己之財產以他
    方名義登記，而仍由自己管理、使用、處分，他方允就該財
    產為出名登記之契約，其成立側重於借名者與出名者間之信
    任關係，在性質上應與委任契約同視，應賦予無名契約之法
    律上效力，並類推適用民法委任之相關規定（最高法院106
    年度台上字第2678號裁判要旨參照）。又借名登記契約之成
    立，當事人間若未訂立書面契約以保留證據，借名人得就客
    觀事實舉證，如由何人出資、何人管理使用收益等情形，以
    證明其與登記名義人間確有借名登記之合意存在。借名登記
    之出名人既登記為借名財產之所有權人，其將財產處分移轉
    登記予第三人，仍屬有權處分；故借名登記之當事人通常約
    定由借名人執有管理地政事務所發給之不動產所有權狀，使
    借名之不動產不致遭出名人擅自處分，以保障借名人之自身
    權益為常態（最高法院108年度台上字第574號裁判要旨參照
    ）。倘登記名義人就登記為其所有之財產，任令他人管理使
    用收益，並由該他人持有財產證明文件等異於常態之事實，
    無法提出合理可信之說明，得推定雙方間有借名登記之合意
    （最高法院107年度台上字第521號裁判要旨參照）。另委任
    關係，因當事人一方死亡而消滅，民法第550條前段規定甚
    明。再主張借名登記者，應就該借名登記之意思表示合致之
    事實負舉證責任。Ａ０３等7人既主張Ａ０３與甲○○間就系爭不動
    產存有借名登記關係，自應由Ａ０３等7人就此負舉證之責。 
　⒉系爭不動產原係Ａ０３應其母親Ａ００４要求，將之借名登記於其兄
    長乙○○名下，系爭不動產實為Ａ０３所有，其後乙○○於92年間
    以買賣為原因移轉登記予甲○○等節，有系爭不動產第一類登
    記謄本、新北市地籍異動索引等件附卷可憑（見原審卷二第
    55-93頁）。並經證人丙○○於原審證述：系爭不動產雖登記
    在乙○○名下，但係Ａ０３之母親給Ａ０３的，是Ａ０３的房子等語明
    確（見原審卷二第37頁）。且Ａ０２等2人對於乙○○原為Ａ０３之
    系爭不動產出名人亦未爭執（見本院卷一第106頁），堪可
    信實。又Ａ０３為幫助甲○○獲取創業資金，提高銀行貸款可能
    性及取得適用政府優惠購屋專案貸款利率，而將系爭不動產
    借名登記於甲○○名下等情，業據證人即辦理系爭不動產過戶
    登記之地政士朱秋霞於原審證稱：Ａ０３找伊辦理系爭不動產
    過戶之目的係要將系爭不動產過戶回來，系爭不動產應該是
    母親即Ａ０３所有，但要以甲○○名義辦登記，辦理過戶當時，
    買賣雙方並沒有簽立私契，因前手為甲○○之舅舅，若過戶給
    Ａ０３為二親等，須課徵贈與稅，但過戶予甲○○則為三親等，
    不用課徵贈與稅，至於買賣所有權移轉契約書上記載土地買
    賣價款177萬8,328元係依照土地公告現值，房屋買賣價款28
    萬5,000元則係房屋評定現值等語（見原審卷二第34-36頁）
    ，及於本院證述：我有印象是因為這件比較特殊，是登記名
    義人之母親Ａ０３與之前所有權人乙○○為親戚關係，本來是要
    登記給母親Ａ０３，但因有贈與稅之問題，所以後來才登記給
    登記名義人甲○○。買賣契約書是我寫的。這是提供給新光人
    壽之貸款契約，有寫就表示是在辦理過戶時應該就有，過戶
    是依公契辦理，私契是提供給貸款用，所以在過戶時，不需
    要提出私契。但這應該在過戶時就已經寫好了，只是不需要
    在過戶時提出。在辦理過戶之前，代書要幫客戶先算各種稅
    額，再讓客戶決定要登記在誰名下。本件因為時間太久，我
    只能憑印象回答，當時如果是過給母親Ａ０３可能會有贈與稅
    ，所以才過戶在兒子甲○○名下；另外有一種可能就是母親Ａ０
    ３沒有收入，如果要辦理貸款，就要找有收入者來當登記名
    義人。但本件時隔太久了，我無法確認等語（見本院卷一第
    416-418頁），足認Ａ０３因與乙○○間為兄妹關係而有贈與稅之
    問題，且為協助甲○○貸款之考量，而指示乙○○將系爭不動產
    移轉登記予甲○○。又系爭不動產移轉登記於甲○○名下後，甲
    ○○先後於92年4月24日、96年2月12日邀同連帶保證人Ａ０３、Ａ
    ０９以系爭不動產向新光人壽公司申貸200萬元、320萬元等情
    ，亦有政府優惠購屋貸款合約、房貸借據暨授信合約書附卷
    可憑（見原審卷一第175-179頁、本院卷一第277-280頁），
    足認Ａ０３等7人辯稱Ａ０３為幫助甲○○獲取創業資金，提高銀行
    貸款可能性及取得適用政府優惠購屋專案貸款利率，而將系
    爭不動產移轉登記於甲○○名下，應可採信。再觀Ａ０３提出系
    爭不動產之房屋稅、地價稅繳款書及水費、電費、天然氣費
    、電信費等費用之繳款證明（見原審卷一第185-195頁、第2
    03-441頁），系爭不動產移轉予甲○○後，97年迄至106年間
    之電費用電通知單、收據及天然氣費收據上之用戶名稱均仍
    為Ａ０３、乙○○，並未變更為甲○○（見原審卷一第225-441頁）
    ，且系爭房屋歷來均由甲○○及Ａ０３等7人共同居住使用，其使
    用狀況亦未因系爭不動產所有權移轉登記於甲○○名下後而有
    所更易，加以系爭不動產之所有權狀係由Ａ０３持有保管等情
    ，亦有Ａ０３等7人提出之所有權狀影本在卷可稽（見原審卷一
    第181-183頁），足徵系爭不動產係由Ａ０３實際使用、收益、
    處分，而為實際所有權人，甲○○僅為借名登記之出名人。是
    Ａ０３等7人辯稱Ａ０３為系爭不動產之實質所有權人，Ａ０３與甲○○
    就系爭不動產存在借名登記關係乙節，應可採信。
　⒊Ａ０２等2人雖主張證人朱秋霞於92年4月間受託處理系爭不動產
    過戶、代辦房貸事務，遞交新光人壽公司之送件資料包含不
    動產買賣契約書即私契（下稱系爭私契），然其於原審證稱
    這一件沒有簽私契，其證述與事實不符，其證言之憑信性自
    屬有疑云云。然系爭不動產買賣之私契係於92年4月2日所簽
    訂，有該私契附卷可憑（見本院卷一第59頁），而證人朱秋
    霞係於107年8月9日至原審作證，該時原審並未提示該私契
    供其確認，有言詞辯論筆錄可參（見原審卷二第31頁），其
    作證當時距簽訂私契已15年之久，衡情人之記憶有限，實難
    期待證人朱秋霞得就其經手個案之細節均能鉅細靡遺為說明
    。其後證人朱秋霞於本院證述亦已說明「第一次到原審作證
    時沒有當庭提出上證一（即私契），所以我當時證述沒有印
    象，剛才看到上證一契約後，認出我自己的筆跡，我才有印
    象」等語（見本院卷一第418頁），足認證人朱秋霞係因於
    原審未經提示該私契，而不復記憶，始為本件沒有簽私契之
    證述，自不得僅以此即遽認其證言與事實不符而不可採信。
    況私契之簽訂係為申辦貸款，要不影響Ａ０３與甲○○間就系爭
    不動產有無借名登記關係存在之認定，是Ａ０２等2人上開主張
    ，應不足採。至Ａ０２等2人另主張甲○○104年死亡後，兩造紛
    爭前，系爭不動產之房屋稅、地價稅單皆由Ａ０２繳納，Ａ０３從
    未主張要由其自行繳納，可知甲○○死亡前之房屋稅、地價稅
    單係由甲○○繳納云云，並提出105年至108年之房屋稅、地價
    稅繳款書為證（見本院卷一第215-227頁）。然Ａ０３與甲○○間
    就系爭不動產存有借名登記關係，已如前述，Ａ０２等2人於甲
    ○○死亡後縱有繳納房屋稅、地價稅之事實，亦無從僅以此即
    推認甲○○死亡前係由甲○○繳納稅款及甲○○為系爭不動產之真
    正所有權人之事實，是Ａ０２等2人上開主張，委不足取。
　⒋Ａ０２等2人又主張甲○○與Ａ０３係成立買賣關係，甲○○、乙○○於92
    年4月2日簽立系爭私契，約定買賣總價款為350萬元，其中
    簽約款為80萬元、於土增稅核發完稅後支付170萬元、甲○○
    取得所有權登記後，申請貸款100萬元後支付，Ａ０３之第一商
    業銀行帳戶於系爭私契簽立後2日即92年4月4日，即有一筆
    相當於簽約金80萬元之款項存入，可見Ａ０３已收受系爭私契
    之簽約款80萬元，其後甲○○又先後依約支付80萬元、118萬
    元予父親Ａ００，應係用以支付系爭私契之第2期款170萬元，
    而Ａ００與Ａ０３為夫妻關係，基於夫妻間之日常家務代理權，或
    甲○○依Ａ０３指示支付買賣價款予Ａ００，且Ａ００於取得198萬元後
    ，即用以支付支票債務78萬6,000元及將其中80萬元定存於
    銀行生息，94及95年間存單領息利率各為1.35%、1.45%，而
    甲○○仍須負擔銀行貸款年利率2.485%，可見上開198萬元確
    實係為交付系爭不動產之買賣價金，交付後由Ａ０３自行使用
    ，並非供甲○○創業資金需求而辦理貸款。另甲○○於96年2月1
    4日貸款320萬元後，旋於隔日即同年2月15日匯款117萬3,10
    8元予Ａ０９，此係依Ａ０３指示支付系爭私契之第3期款，甲○○共
    計已支付395萬3,108元之買賣價款云云，並以Ａ００之永豐商
    業銀行客戶歷史檔明細查詢一覽表為證（見本院卷一第249-
    255頁）。然查：
　　⑴Ａ０３之第一商業銀行總行帳號00000000000號帳戶於92年4月
      4日匯入80萬元，固有該帳戶交易明細附卷可憑（見本院
      卷一第357-361頁），惟該筆款項係由何人匯入、匯款之
      原因為何，因迄今已18年之久，要無從查悉，尚難僅以該
      匯款資料即遽認上開80萬元係甲○○給付予Ａ０３之買賣價款
      。
　　⑵甲○○於92年4月30日經新光人壽公司核貸200萬元撥入其所
      有之中和秀山郵局（局號：0000000、帳號：0000000)，
      並於92年5月9日、92年5月14日分別提領現金120萬元、80
      萬元。甲○○於92年5月14日匯款80萬元予Ａ００，92年5月9日
      匯款120萬元至其台北國際商業銀行永和分行帳戶，並於9
      2年12月25日自該帳戶匯款118萬元予Ａ００等情，固有甲○○
      之郵局客戶歷史交易清單、郵政跨行匯款申請書、台北國
      際商業銀行定（儲）存收入傳票、取款憑條在卷可稽（見
      本院卷一第63-67頁）。然上開80萬元、118萬元係匯予Ａ０
      ０，並非Ａ０３，且依系爭私契第2條記載，第1期款為簽約款
      80萬元即日親收足訖，第2期款係於土增稅核發完稅後支
      付170萬元，有系爭私契附卷可憑（見本院卷一第59頁）
      ，甲○○於貸款後匯款80萬元、118萬元予Ａ００之金額，顯與
      系爭私契記載第2期款約定之數額不符，難認甲○○上開所
      匯款項係用以支付系爭不動產之買賣價款。況自Ａ０３擔任
      甲○○於92年4月24日以系爭不動產向新光人壽公司申貸200
      萬元之連帶保證人乙節觀之，倘甲○○確有以貸款所得支付
      買賣價金向Ａ０３購買系爭不動產，Ａ０３既為出賣人，何以又
      擔任買受人即甲○○之貸款連帶保證人，形同Ａ０３自己負擔
      出售予甲○○系爭不動產之買賣價金，乙○○與甲○○固有簽訂
      系爭私契，然顯係為辦理貸款而簽訂。至甲○○何以於92年
      5月14日、同年12月25日分別匯款80萬元、118萬元予Ａ００
      ，係其於貸得款項後自行運用之考量，要非他人所得置喙
      。是Ａ０２等2人主張Ａ０３與甲○○間成立買賣契約，並非借名
      登記關係，要不足採。
　　⑶又甲○○於96年2月15日匯款117萬3,108元至Ａ０９之玉山銀行
      帳號0000000000000號帳戶，固有該帳戶交易明細附卷可
      憑（見本院卷一第377-381頁、第435-437頁），然此筆款
      項係於系爭私契簽立後近4年始匯予Ａ０９，且其數額亦與系
      爭私契第3期款之100萬元不符，亦難認係用以支付系爭私
      契之買賣價款。Ａ０２等2人上開主張，不足憑採。
  ⒌Ａ０２等2人另主張甲○○於92年4月申貸之200萬元，每年政府補
    貼利息部分只有5,000元，每月只有416元，尚不足以支應借
    名登記過戶產生之高額土地增值稅、契稅及代書費用，Ａ０３
    豈會為該微薄之政府補貼利息，迂迴將系爭不動產安排借名
    登記於甲○○名下，而捨棄以由乙○○為物上保證人，將系爭不
    動產作為甲○○借款擔保之方式為之，實不符經濟效益，與常
    情有違云云。然乙○○倘逕將系爭不動產移轉登記返還予Ａ０３
    ，恐生贈與稅之問題，已如前述，且以甲○○名義登記為系爭
    不動產之所有權人既可貸款又可獲政府補貼借款利率之0.25
    %，有政府優惠購屋貸款合約、房貸借據暨授信合約書在卷
    可稽（見原審卷一第175-179頁），貸款與政府補貼二者並
    不衝突，又乙○○原係Ａ０３所有系爭不動產之出名人，Ａ０３其後
    指示乙○○將系爭不動產為如何處理，亦非其他人所得置喙。
    是Ａ０２等2人上開主張，委不足取。
  ⒍Ａ０２等2人又主張倘認借名登記關係屬實，其等耗費時間、費
    用向國稅局申報遺產稅及向地政機關申辦繼承登記，Ａ０３對
    此過程均知悉，何以Ａ０３未於甲○○死亡時即為主張，Ａ０２等2
    人即可選擇拋棄繼承，不用背負甲○○所遺留之銀行貸款債務
    ，且若系爭不動產因借名登記關係遭Ａ０３取回，Ａ０２等2人尚
    須負擔銀行債務，甚不公平，Ａ０３抗辯其與甲○○間就系爭不
    動產有借名登記關係，顯有違民法第148條第1項、第2項規
    定，屬權利濫用及違反誠信原則，其應不得主張借名登記云
    云。經查：
　　⑴按當事人於第二審不得提出新攻擊或防禦方法，但如不許
      其提出顯失公平者，不在此限，民事訴訟法第447條第1項
      第6款定有明文。Ａ０２等2人固於本院始主張Ａ０３未於甲○○死
      亡時爭執有借名登記關係存在，於本件訴訟始為此抗辯，
      顯屬權利濫用及有違誠信原則，本件有民法第148條第1項
      、第2項規定之適用等情，惟Ａ０２等2人上開抗辯事項，攸
      關Ａ０３等7人得否為借名登記之抗辯，及Ａ０２等2人得否請求
      Ａ０３等7人遷讓返還系爭房屋、得否請求Ａ０３塗銷系爭抵押
      權登記等事項，如不許Ａ０２等2人提出，恐將造成Ａ０２等2人
      原可援用民法第148條規定令Ａ０３等7人不得為借名登記之
      抗辯，而請求Ａ０３等7人遷讓返還系爭房屋、Ａ０３塗銷系爭
      抵押權登記，因逾時提出致獲敗訴判決之結果，而有顯失
      公平之情形，依上開規定，自應許其於本院提出。
　　⑵本件係因Ａ０２等2人起訴主張其等為系爭不動產之所有權人
      ，請求Ａ０３等7人遷讓返還系爭房屋，Ａ０３始於訴訟中為借
      名登記之抗辯，此係其權利之正當行使。且Ａ０２等2人為甲
      ○○之繼承人，就甲○○所遺留之債務亦僅負限定繼承責任，
      即於繼承甲○○遺產範圍內負清償責任，Ａ０３縱未於Ａ０２等2
      人辦理繼承登記事宜時，提出系爭不動產係其借名登記於
      甲○○名下之主張，亦無損Ａ０２等2人之權利，尚難僅以Ａ０３
      於訴訟中始為借名登記之抗辯，即謂其為權利濫用。是Ａ０
      ２等2人執前詞主張Ａ０３於訴訟中抗辯其與甲○○間就系爭不
      動產有借名登記關係，有違民法第148條第1項、第2項規
      定，屬權利濫用及違反誠信原則，委不足取。　　　
　㈡Ａ０２等2人依民法第767條第1項前段、中段規定，請求Ａ０３等7
    人應將系爭房屋騰空交還予其等，有無理由？
　　按不動產物權經登記者，推定登記權利人適法有此權利；因
    信賴不動產登記之善意第三人，已依法律行為為物權變動之
    登記者，其變動之效力，不因原登記物權之不實而受影響，
    民法第759條之1定有明文。不動產物權登記之推定力，觀其
    立法意旨，乃為登記名義人除不得援以對抗其直接前手之真
    正權利人外，得對其他任何人主張之，可知登記名義人不得
    援以不動產物權登記之推定力對抗其直接前手之真正權利人
    。查Ａ０３與甲○○間就系爭不動產確有借名登記關係存在，已
    如前述，而甲○○業於104年6月15日死亡，Ａ０３與甲○○間之借
    名登記關係應類推適用民法第550條前段規定，因甲○○死亡
    而消滅，縱Ａ０２等2人現以繼承為原因登記為系爭不動產之所
    有權人，惟Ａ０３始為真正所有權人，Ａ０２等2人不得對抗Ａ０３，
    Ａ０３占有系爭不動產亦非無正當權源，Ａ０３甚或得請求Ａ０２等2
    人將系爭不動產所有權移轉登記予其，Ａ０２等2人自不得以其
    為系爭不動產之所有權登記名義人為由，依民法第767條第1
    項前段、中段規定，請求真正所有權人Ａ０３將系爭房屋騰空
    交還予Ａ０２等2人。又Ａ００４、Ａ０５、Ａ０６、Ａ０７、Ａ０８、Ａ０９為經Ａ
    ０３同意而居住系爭房屋之家人，Ａ０２等2人自亦不得請求渠等
    將系爭房屋騰空交還予Ａ０２等2人。是Ａ０２等2人依民法第767
    條第1項前段、中段規定，請求Ａ０３等7人須將系爭房屋騰空
    ，交還予Ａ０２等2人，即屬無據。
　㈢上訴人請求確認系爭抵押權及所擔保之債權不存在，有無理
    由？
　⒈按確認法律關係之訴，非原告有即受確認判決之法律上利益
    者，不得提起之，民事訴訟法第247條第1項前段定有明文。
    又所謂即受確認判決之法律上利益，係指法律關係之存否不
    明確，原告主觀上認其在法律上之地位有不安之狀態存在，
    且此種不安之狀態，能以確認判決將之除去者而言（最高法
    院52年台上字第1240號判例意旨參照）。Ａ０２等2人主張甲○○
    未曾向Ａ０３借款，系爭抵押權及所擔保之600萬元消費借貸債
    權，係其等通謀虛偽意思表示而為，依民法第87條第1項規
    定，應屬無效，系爭抵押權及其所擔保之債權應均不存在等
    情，惟為Ａ０３所否認，可知系爭抵押權所擔保之債權及系爭
    抵押權是否存在，現陷於存否不明之狀態，且Ａ０２等2人為系
    爭不動產之登記名義人，復為甲○○之繼承人，而此不明之狀
    態攸關Ａ０２等2人是否須負擔系爭抵押權擔保之600萬元消費
    借貸之債務，使Ａ０２等2人於私法地位上處於不安定之情狀，
    且能以本件確認判決將之除去，則Ａ０２等2人提起本件確認之
    訴，應認有確認利益。Ａ０３等7人辯稱Ａ０３為系爭不動產之實
    質所有權人，Ａ０２等2人繼受甲○○與Ａ０３間就系爭不動產借名
    登記關係之權利義務，Ａ０２等2人就系爭抵押權及所擔保債權
    存在與否，自無確認利益，要不足採。
　⒉次按表意人與相對人通謀而為虛偽意思表示者，其意思表示
    無效，但不得以其無效對抗善意第三人。虛偽意思表示，隱
    藏他項法律行為者，適用關於該項法律行為之規定，民法第
    87條定有明文。又按稱普通抵押權者，謂債權人對於債務人
    或第三人不移轉占有而供其債權擔保之不動產，得就該不動
    產賣得價金優先受償之權，民法第860條定有明文。Ａ０３雖辯
    稱因甲○○先後向新光人壽公司貸款200萬元、320萬元，甲○○
    無力清償，均係由其及其指示Ａ０９、Ａ０７等人清償上開貸款，
    因而以102年1月14日前Ａ０３已為甲○○清償之房貸本息及將來
    繼續為甲○○清償之房貸本息總額，作為甲○○向Ａ０３之借款，
    合意以600萬元為估算借款金額，以此金額設定系爭抵押權
    予Ａ０３，作為Ａ０３替其清償借款之擔保云云，並提出土地建築
    改良物抵押權設定契約書為證（見原審卷一第497-499頁）
    。然查：
　　⑴甲○○固以系爭不動產設定系爭抵押權予Ａ０３，系爭抵押權設
      定契約書並記載「擔保債權總金額600萬元、擔保債務人
      （即甲○○）對抵押權人（即Ａ０３）於102年1 月14日所立消
      費借款契約之債務」等語（見原審卷一第497-499頁）。
      惟觀新光人壽公司107年4月2日新壽放款字第1070000030
      號函檢附之償還貸款交易明細及匯入款單據明細、新光銀
      行之存入憑條及中華郵政股份有限公司板橋郵局107年9月
      14日板營字第1071801409號函檢附之存款單等件（見原審
      卷一第553-597頁、卷二第101-109頁、第139-175頁、本
      院卷二第27頁），僅可知甲○○92年4月30日申貸時提供每
      月扣款帳戶為郵局帳號00000000000000號，於95年8月10
      日、96年1月23日及104年8月24日至107年3月26日期間，
      均以匯款方式繳款，Ａ０７則於104年11月5日至106年3月1日
      間、108年3月25日及109年5月18日將款項存入新光人壽公
      司00000000000000號帳戶等情，惟此僅能證明甲○○有向新
      光人壽公司借款、清償部分貸款及Ａ０７將款項存入新光人
      壽公司帳戶之事實，無法證明甲○○與Ａ０３已就系爭房貸本
      息總額成立消費借貸合意。且Ａ０３、Ａ０９、Ａ０７等人縱有代
      甲○○匯款予新光人壽公司繳納貸款，因匯款之原因多端，
      原因不一而足，亦無法證明於102年1月14日設定系爭抵押
      權時，Ａ０３、Ａ０９、Ａ０７等人所為匯款之行為係基於消費借
      貸關係代甲○○償還貸款，償還金額並已達擔保金額600萬
      元。雖Ａ０３等7人另辯稱Ａ０９依Ａ０３指示按月將約3萬元不等
      之款項匯入甲○○之貸款還款帳戶，用以清償房貸云云，並
      提出Ａ０９經營之商店於99年4月至103年5月間流水帳冊為證
      （見本院卷二第213-829頁）。然上開流水帳冊上僅簡要
      以「99.6.30房貸30000」、「99.7.11房貸30000」即「日
      期」及「房貸+數額」之方式為記載（見本院卷二第243頁
      、第247頁），究係繳納何房貸，無從得知，無法以之作
      為Ａ０９代為繳納甲○○貸款之證明，遑論係Ａ０３指示Ａ０９所為
      。況Ａ０３就其於102年1月14日已代甲○○清償及將來預計代
      為清償之數額為何？何時代為清償？代為清償之款項若干
      ？甲○○如何清償該600萬元債務？等節均未見舉證以實，
      其空言其與甲○○合意以600萬元為估算借款金額，其等間
      有600萬元之消費借款契約存在，自難憑採。
　　⑵又依證人朱秋霞於原審審理時證述：Ａ０３怕系爭不動產過戶
      予甲○○，甲○○會有其他債務，故設定系爭抵押權，確保Ａ０
      ３之房產權利，怕甲○○把房子用掉。系爭抵押權設定當時
      ，並無簽立借款契約，系爭抵押權設定契約中，有記載要
      擔保600萬元債務，擔保債務人對抵押權人於102年1月14
      日所立消費借款契約之債務，這是屬於公契的格式，所以
      沒有簽借款契約等語（見原審卷二第35-36頁），可知系
      爭抵押權設定契約書所載為擔保102年1月14日所立消費借
      款契約債務之約定，純係配合系爭抵押權之設定而為記載
      ，並無該消費借款契約存在。且系爭不動產業經本院認定
      實際所有權人為Ａ０３，Ａ０３並於原審自陳：系爭抵押權之設
      定，係地政事務所教其如此辦理，因若未設定抵押權，其
      無法保住系爭不動產等語（見原審卷二第136-137頁）。
      足見甲○○與Ａ０３均明知系爭不動產實際所有權人為Ａ０３，其
      等間自無可能存有當甲○○無法清償對Ａ０３之債務時，由Ａ０３
      聲請拍賣其自己所有之系爭不動產，而就賣得價金受償之
      抵押權設定真意，是系爭抵押權之設定契約實為甲○○與Ａ０
      ３2人通謀虛偽意思，而屬無效。是Ａ０２等2人主張系爭抵押
      權及所擔保之600萬元債權不存在，應可採信。則Ａ０２等2
      人請求確認系爭抵押權及所擔保之債權均不存在，應屬有
      據。
　㈣Ａ０２等2人依民法第767條第1項中段規定，請求Ａ０３塗銷系爭抵
    押權登記，有無理由？
　　按所有權人對於妨害其所有權者，得請求除去之，民法第76
    7條第1項中段定有明文。查系爭不動產之實質所有權人既為
    Ａ０３，Ａ０３又為系爭抵押權設定之權利人，系爭不動產上縱存
    有系爭抵押權登記，亦未對登記名義上所有權人即Ａ０２等2人
    造成妨害，則Ａ０２等2人依民法第767條第1項中段規定，請求
    Ａ０３應將系爭抵押權之設定塗銷，即屬無據。
五、綜上所述，Ａ０２等2人依民事訴訟法第247條規定，請求確認Ａ
    ０３對系爭不動產如附表所示之系爭抵押權及所擔保之債權均
    不存在，為有理由，應予准許，逾此範圍之請求，為無理由
    ，不應准許。原審就上開應予准許及不應准許部分（即請求
    為命Ａ０３將系爭抵押權登記予以塗銷、Ａ０３等7人應將系爭房
    屋騰空交還部分），分別為Ａ０３、Ａ０２等2人敗訴之判決，均
    無不合。Ａ０３、Ａ０２等2人上訴意旨均指摘原判決不利己之部
    分不當，求予廢棄改判，為無理由，其等之上訴均應駁回。
六、本件判決事證已臻明確，兩造其餘攻防方法及所舉證據，經
    斟酌後核與判決結果不生影響，無再予一一論述之必要，附
    此敘明。
七、據上論結，本件Ａ０３、Ａ０２等2人之上訴，均為無理由，依民
    事訴訟法第449條第1項、第78條、第85條第2項，判決如主
    文。
中　　華　　民　　國　　110 　年　　8 　　月　　25　　日
                  民事第十二庭  
                      審判長法  官  陳秀貞
                            法  官  毛彥程
                            法  官  蔡世芳
正本係照原本作成。
如不服本判決，應於收受送達後20日內向本院提出上訴書狀，其
未表明上訴理由者，應於提出上訴後20日內向本院補提理由書狀
（均須按他造當事人之人數附繕本）上訴時應提出委任律師或具
有律師資格之人之委任狀；委任有律師資格者，另應附具律師資
格證書及釋明委任人與受任人有民事訴訟法第466條之1第1項但
書或第2項所定關係之釋明文書影本。如委任律師提起上訴者，
應一併繳納上訴審裁判費。
中　　華　　民　　國　　110 　年　　8 　　月　　25　　日
  　　　　　　　　　　　　　書記官　何敏華　
  
附表：
編號 抵押物 新北市中和地政事務所 1 新北市○○區○○段000地號土地（面積164.66平方公尺） 登記時間：102年1月15日 登記字號：北中地登字第11580號 權利種類：普通抵押權 權利人：Ａ０３ 債權額比例：全部 擔保債權總金額：新臺幣600萬元 擔保債權種類及範圍：擔保債務人對抵押權人於102年1月14日所立消費借貸契約之債務 債務人及債務額比例：甲○○，債務額比例全部 權利標的：所有權 設定權利範圍：1/5 設定義務人：甲○○ 共同擔保建號：○○段0000建號 2 新北市○○區○○段0000○號建物即門牌號碼新北市○○區○○路000巷00弄00號房屋（面積118.25平方公尺） 登記時間：102年1月15日 登記字號：北中地登字第11580號 權利種類：普通抵押權 權利人：Ａ０３ 債權額比例：全部 擔保債權總金額：新臺幣600萬元 擔保債權種類及範圍：擔保債務人對抵押權人於102年1月14日所立消費借貸契約之債務 債務人及債務額比例：甲○○，債務額比例全部 權利標的：所有權 設定權利範圍：全部 設定義務人：甲○○ 共同擔保地號：○○段000地號